臺灣高等法院刑事判決　　　　　　　　　　　　　九十一年度上訴字第二七九七號
　　上　訴　人　臺灣臺北地方法院檢察署檢察官
　　上　訴　人
　　即　被　告　乙○○
　　選任辯護人　張俊傑
　　　　　　　　洪銘徽
右上訴人因被告偽造文書等案件，不服臺灣臺北地方法院九十一年度訴字第四一二號
，中華民國九十一年八月十五日第一審判決（起訴案號：臺灣臺北地方法院檢察署九
十年度偵字第二一三三三號），提起上訴，本院判決如左：
    主  文
上訴駁回。
乙○○緩刑參年。
    事  實
一、乙○○於民國八十三年間因需要現金使用，而其曾任職南山人壽保險股份有限公
    司（下稱南山人壽）擔任業務員，於七十六年間招攬其胞兄甲○○向南山人壽投
    保保單號碼0000000000保險，認為有機可乘，乃起意假冒保戶甲○○
    名義以該保單向南山人壽辦理貸款使用。乙○○即於八十三年九月上旬某日，至
    甲○○位於台北市大安區○○○路○段二五一巷十一弄八號四樓住處，因甲○○
    人在國外，乃藉詞向甲○○之妻徐芳芬取得甲○○之國民身分證使用。乙○○乃
    意圖為自己不法之所有，並行使偽造甲○○名義私文書以向南山人壽詐辦保單貸
    款之概括犯意，於八十三年九月二十二日，在其台北市大安區○○○路○段二０
    六號五樓之一住處內，接續先在南山人壽保單貸款合約書之要保人暨被保險人簽
    章欄偽造甲○○署押一枚，並填寫內容，偽造完成以上開保單要保人甲○○名義
    向南山人壽申辦新台幣（以下同）七萬六千元保單貸款之保單貸款合約書之私文
    書，繼而又在一式二份之委託辦理保單貸款委任書之要保人欄及被保險人欄簽章
    欄偽造甲○○之署押二枚（二份共四枚），而偽造完成以甲○○名義委任乙○○
    向南山人壽申辦保單貸款委任書之私文書後，於同日將上開偽造之甲○○名義貸
    款合約書、委任書，連同保單、甲○○國民身分證，持往台北市大安區○○○路
    南山人壽保戶服務部門，向南山人壽不知情之承辦保單貸款承辦人員出示行使，
    並對承辦人員施用詐術，佯稱係要保人甲○○要辦理保單貸款，而委託其辦理，
    致承辦人員核對上開合約書及委任書後，不知有詐，陷於錯誤，誤認係甲○○欲
    辦理保單貸款，而准予核貸七萬六千元予甲○○，足以生損害於甲○○及南山人
    壽。於同日南山人壽即簽發南山人壽為發票人、發票日為八十三年九月二十二日
    、票面金額為七萬六千元、票號為ＰＱ0000000號、受款人為甲○○之支
    票一張交予乙○○。乙○○隨即前往台北市大安區○○○路○段八八號合作金庫
    敦化支庫（以下稱敦化支庫），在該紙支票背面偽造甲○○之署押一枚，偽造完
    成甲○○以其名義在該紙支票為取款背書之私文書後，再將該紙支票持向敦化支
    庫承辦人員提示行使，足以生損害於甲○○，而存入該支庫以甲○○名義辦理開
    戶並自開戶時起即由乙○○使用之第0000000000000號帳戶兌領。
    乙○○並於票據交換存入金錢後，使用金融卡將該七萬六千元領出得手，並將甲
    ○○國民身分證交還。乙○○於詐得七萬六千元後，為避免日後南山人壽業務員
    前往甲○○住處收取保費時，要一併收取保單貸款之利息，而使甲○○知悉其冒
    貸行為，乃基於前述行使偽造甲○○名義私文書之概括犯意，於八十三年十一月
    三日，於其同上住處內，在南山人壽契約內容變更申請書之要保人暨被保險人簽
  名欄偽造甲○○之署押一枚，而偽造完成以甲○○名義作成之變更收費地址為台
    北市大安區○○○路○段二０六號五樓之一乙○○住處之契約內容變更申請書私
    文書後，於同日持往台北市大安區○○○路之南山人壽保戶服務門行使，足以生
    損害於甲○○及南山人壽。嗣於八十四年三月間，甲○○審閱保單補發本，發現
    其上竟批註「民國八十三年九月二十二日以本保單抵押貸放新台幣七萬六千元」
    字樣，乃於八十九年十月二十三日向南山人壽提出申訴，方知上情。乙○○知悉
    南山人壽已在追查，即於八十九年十一月二十九日，將上開貸款本息如數償還。
二、案經甲○○訴由台北市政府警察局大安分局移送台灣台北地方法院檢察署檢察官
    偵查起訴。
    理  由
壹、認定犯罪事實所憑之證據及理由
一、右揭事實，已據上訴人即被告乙○○於原法院及本院審理時坦承不諱（見原審卷
    第二二至二四頁、本院卷第五一至五四頁），並有上開其上依序有偽造之「甲○
    ○」署押一枚、二枚、一枚、一枚之保單貸款合約書、委託辦理保單貸款委任書
    、南山人壽付款支票、契約內容變更申請書影本等在卷可稽（見偵查卷第十二、
    十三、十九、二六頁）。
二、右揭事實，迭據告訴人於警訊、檢察官訊問時指訴歷歷（見偵查卷第五、五三頁
    ）。
三、證人即告訴人之妻徐芳芬於檢察官訊問時證述：被告向伊拿甲○○之國民身分證
    ，說要辦理補發保單，一直到八十三年年底，伊才拿到補發之保單。伊未將乙○
    ○拿國民身分證事告知甲○○，因他人在國外。被告歸還甲○○國民身分證時，
    伊未詢問補發保單事等語（見偵查卷第五四、六四、六五頁）。
四、告訴人於八十九年十月二十三日向南山人壽申訴，據函覆係被告受委託以告訴人
    名義辦理保單貸款七萬六千元，又該貸款本息已於八十九年十一月二十九日償還
    等情，並有告訴人所具申訴書、南山人壽九十年四月十一日南壽申字第０四０
    號函影本附卷可按（見偵查卷第十八、二五頁）。
貳、論罪之理由
一、核被告所為，係犯刑法第二百十六條、第二百十條之行使偽造私文書罪，及第三
    百三十九條第一項之詐欺取財罪。被告偽造「甲○○」之署押於上開保單貸款合
    約書、委任書、支票、契約內容變更申請書上，以偽造完成各該私文書之行為，
    係屬偽造私文書之部分行為。被告偽造私文書後持以行使，該偽造私文書之低度
    行為應為行使之高度行為所吸收，均不另論罪（最高法院六十九年台上字第六九
    五號判例參照）。被告先後三次行使偽造私文書犯行，時間緊接，犯罪構成要件
    相同，顯係基於概括之犯意反覆為之，應論以連續犯一罪並加重其刑。被告所犯
    上開連續行使偽造私文書罪及詐欺取財罪，有方法結果之牽連關係，應從較重之
    連續行使偽造私文書罪處斷。
二、按支票上之背書，係發票後之另一票據行為，偽造支票背書，在票據法上係表示
    對支票負擔保責任之意思，為法律所規定之文書，並非依習慣表示一定用意之證
    明，是行為人若在支票背面偽造他人署押，自足以生損害於他人，而應成立刑法
    第二百十條之偽造私文書罪（最高法院五十九年台上字第二五八八號、七十年台
    上字第二一六二號判例參照）。公訴人於起訴書犯罪事實欄雖未記載被告取得上
    開支票後，在支票背面偽造告訴人取款背書犯行，惟被告上開犯行，依上開說明
    ，應成立刑法第二百十六條、第二百十條之行使偽造私文書罪，且被告該部分犯
    行，與公訴人起訴部分，有連續犯之裁判上一罪關係，依刑事訴訟法第二百六十
    七條規定，為起訴效力所及。且公訴人於原法院九十一年五月十三日審理時，當
    庭以言詞補充被告涉有該部分犯行，本院自應併予審理。
參、本院駁回上訴之理由
一、原判決以被告罪證明確，並援引刑法第二條第一項前段、第五十六條、第二百十
    六條、第二百十條、第三百三十九條第一項、第五十五條、第四十一條第一項前
    段、第二百十九條，罰金罰鍰提高標準條例第一條前段、第二條規定，並審酌被
    告犯罪之動機、手段、對告訴人所生損害，並被告犯罪後已於八十九年十一月二
    十九日全數清償其冒貸之本息，暨被告犯罪後尚能坦承犯行，犯罪後態度良好等
    一切情狀，量處被告有期徒刑六月，並說明被告行為後，刑法第四十一條易科罰
    金規定，已於九十年一月十日修正公布，並於同年月十二日生效。比較修正前後
    規定，以修正後規定有利於被告，爰依刑法第二條第一項前段規定，適用修正後
    規定諭知易科罰金之折算標準，並沒收偽造之「甲○○」署押。原判決認事用法
    ，並無不合。且被告素行良好，犯罪所得僅七萬六千元，犯罪情節尚非重大，事
    後又已償還完畢，原判決斟酌被告犯罪一切情狀，量處被告有期徒刑六月，量刑
    核屬妥適。
二、公訴人依告訴人之請求，略以：被告早於七十幾年間即有假冒告訴人名義在敦北
    支庫設立帳戶使用，惡性重大，且其於偵查中否認犯行，於起訴後知悉罪證確鑿
    ，始於原法院審理時坦承犯行，顯見毫無悔意，原判決量處有期徒刑六月，並得
    以易科罰金，實屬過輕等語，指摘原判決不當，提起上訴。惟查，被告有無於七
    十幾年間，假冒告訴人名義在銀行開戶使用，不在本院審理範圍，無從加以論斷
    ，自不得於量刑時加以斟酌。又被告於偵查中固供詞有所保留，未全盤供認犯行
    ，惟僅於檢察官訊問時辯以有告知告訴人之妻要辦理貸款，並未多加辯解。且於
    偵查中即具狀表明其有觸法之處，為避免浪費國家司法資源，請求簡易判決處刑
    ，給予自新機會等語（見偵查卷第八三至八四頁），已有認罪具體舉動。再徵以
    被告早於八十九年十一月二十九日償還貸款本息，足認被告於偵查中即有悔悟之
    意，並非於原法院審理時見事不可為，始行認罪。本院斟酌被告諸般犯罪情狀，
    仍認為量處被告有期徒刑六月，核屬妥適。公訴人上訴意旨指量刑過輕，及被告
    上訴意旨指量刑過重，分別指摘原判決不當，提起上訴，均無理由，應予駁回。
三、被告前未曾受有期徒刑以上刑之宣告，有台灣高等法院被告全國前案紀錄表在卷
    可據。且被告素行良好，有正當職業，此次因一時失慮觸法，告訴人所受損害不
    多，犯罪情節尚非重大。且被告事後即時償還貸款本息，並坦承犯行，多次向告
    訴人道歉，雖不為告訴人所接受，惟仍足見被告有悔悟之意。告訴人與被告誼屬
    兄弟至親，告訴人與被告之高齡八十歲父親辜訓方並於本院審理時主動到庭表示
    於告訴人去國多年期間，有同居照顧告訴人在台妻子及子女等語（見本院卷第三
    三、三四頁）。足徵告訴人與被告二人原感情甚篤，詎料兄弟二人感情破裂，實
    非高齡老父及其他親人所樂見。本院寧願相信告訴人與被告感情不睦，並非永無
    改善之日，被告如有真心誠意，鍥而不捨，不放棄尋求告訴人諒解機會，假以時
    日，恢復兄弟情誼，應有可為。被告行為固屬非是，應予刑事制裁。惟被告經此
    偵查、審理程序，並經判處罪刑，已受到相當教訓，應知警惕，信無再犯之虞。
    本院斟酌再三，認為被告所受宣告之刑，以暫不執行為適當，爰併諭知緩刑參年
    ，以啟自新。
肆、適用之法律
一、刑事訴訟法第三百六十八條。
二、刑法第七十四條第一款。
本案經檢察官劉永清到庭執行職務。
中      華      民      國      九十一      年    十一    月    十八    日
                              臺灣高等法院刑事第二十庭
                                  審判長法  官  葉  麗  霞
                                        法  官  陳  孟  瑩
                                        法  官  李  錦  樑
右正本證明與原本無異。
如不服本判決應於收受送達後十日內向本院提出上訴書狀，其未敘述上訴之理由者並
得於提起上訴後十日內向本院補提理由書（均須按他造當事人之人數附繕本）。
                                        書記官  郭  台  發
中      華      民      國      九十一      年    十一    月    十九    日
附錄：本案論罪科刑法條全文
刑法第二百十六條
行使第二百十條至第二百十五條之文書者，依偽造、變造文書或登載不實事項或使登
載不實事項之規定處斷。
刑法第二百十條
偽造、變造私文書，足以生損害於公眾或他人者，處五年以下有期徒刑。
